【裁判字號】    99,易,1029
【裁判日期】    991214
【裁判案由】    恐嚇取財
【裁判全文】
臺灣臺南地方法院刑事判決              99年度易字第1029號
公  訴  人  臺灣臺南地方法院檢察署檢察官
被      告  陳蕙美
選任辯護人  郭常竫律師
上列被告因恐嚇取財案件，經檢察官提起公訴（99年度偵字第
5516號），本院判決如下：
    主  文
陳蕙美無罪。
    理  由
一、公訴意旨略以：被告陳蕙美能預見提供金融機構之帳戶供不
    明人士使用，易為犯罪集團作為財產犯罪之工具，竟仍基於
    幫助恐嚇取財之不確定故意，於民國（下同）98年5月21日
    前某日，在不詳地點，將其所申設之第一銀行台東分行帳號
    00000000000號（下簡稱系爭帳戶）之提款卡、密碼，交予
    真實姓名年籍不詳之犯罪集團成員，嗣該集團成員取得前開
    帳戶資料後，旋共同基於意圖為自己不法所有之犯意聯絡，
    由集團所屬某自稱「雯欣」成員利用網路ＭＳＮ聊天方式與
    被害人程立翔相約於98年5月21日，在臺南市○○路與青年
    路之交岔路口見面，並於被害人程立翔抵達後，由集團所屬
    自稱「勝哥」之男子與「雯欣」陸續利用網路電話致電給程
    立翔，要求其需購買遊戲橘子點數卡並告知序號後，「雯欣
    」才會出現，被害人程立翔雖察覺有異而欲離開，惟「勝哥
    」再致電給被害人程立翔要求需立即匯款新臺幣（下同）1
    萬元，至被告陳蕙美系爭帳戶內，並恫稱：和某位大哥很熟
    ，知道你住家地址，要對你家人不利等語，致被害人程立翔
    心生畏懼，遂依指示於當日20時許，在臺南市○○路1段97
    號第一銀行，匯款3千元至被告系爭帳戶內，嗣「勝哥」復
    致電被害人程立翔要求再匯款，被害人程立翔方報警而循線
    查知上情。因認被告涉有刑法第30條、第346條第1項之幫助
    恐嚇取財罪嫌等語。
二、按犯罪事實應依證據認定之，無證據不得認定犯罪事實。不
    能證明被告犯罪者，應諭知無罪之判決。刑事訴訟法第154
    條第2項、第301條第1項分別定有明文。次按認定不利於被
    告之事實，須依積極證據，茍積極證據不足為不利於被告事
    實之認定時，即應為有利於被告之認定，更不必有何有利之
    證據。而認定犯罪事實所憑之證據，雖不以直接證據為限，
    間接證據亦包括在內，然無論直接或間接證據，其為訴訟上
    之證明，須於通常一般之人均不致有所懷疑，而得確信其為
    真實之程度者，始得據之為有罪之認定，倘其證明尚未達到
    此一程度，而有合理之懷疑存在，致使無從為有罪之確信時
    ，即應為無罪之判決（最高法院30年上字第816號、76年臺
    上字第4986號判例意旨參照）。次按檢察官就被告犯罪事實
    ，應負舉證責任，並指出證明之方法，刑事訴訟法第161條
    第1項定有明文。故檢察官對於起訴之犯罪事實，應負提出
    證據及說服之實質舉證責任。倘其所提出之證據，不足為被
    告有罪之積極證明，或其指出證明之方法，無從說服法院以
    形成被告有罪之心證，基於無罪推定之原則，自應為被告無
    罪判決之諭知，最高法院92年臺上字第128號判例意旨參照
    。再按，刑事被告並無自證己罪之義務，其在訴訟上所為之
    辯解，只須達於對起訴事證提出合理質疑之程度為已足，檢
    察官如對被告所舉反證仍有爭執，即應依刑事訴訟法第161
    條規定積極舉證釋疑。被告等既堅決否認犯罪，檢察官所舉
    證據復不足以使法院產生有罪之心證，原判決因認被告等犯
    罪不能證明，於法尚無不合，最高法院97年度台上字第3099
    號判決意旨參照。依上開最高法院判例及判決意旨可知，基
    於被告無自證己罪之義務，被告對於檢察官所起訴之事證所
    為之辯解，只須使法院達於合理懷疑之程度即可，檢察官如
    有爭執，即須依刑事訴訟法第161條積極舉證，惟檢察官所
    舉證據如不足以使法院對被告產生有罪確信之心證，基於無
    罪推定之原則，法院即應為被告無罪判決之諭知。
三、本件公訴意旨認被告涉有前開幫助恐嚇取財犯行，係以被告
    陳蕙美於警詢及偵訊時，均坦認系爭帳戶為其所有及使用，
    惟就系爭帳戶使用情形之說明與交易明細表顯示內容不符，
    而其將男友林有智生日設定成提款卡密碼並寫在紙條上置於
    保護套內亦與常情有悖等，及被害人程立翔於警、偵訊之指
    訴、被告所有之前開帳戶開戶資料及交易明細等文件為其主
    要論據；訊據被告於本院準備及審理程序中均堅詞否認有幫
    助恐嚇取財之犯行，並辯稱：因伊男友林有智積欠許多銀行
    貸款，其所有名義之銀行帳戶均遭銀行凍結，無法進行匯款
    或存款行為，故希望伊能為其開設新的銀行帳戶供其使用，
    伊基於雙方為同居男女朋友關係，且男友均將其每月薪資所
    得交伊運用，伊遂申請系爭帳戶，並設定以男友生日為提款
    卡密碼後，僅將提款卡交由林有智使用，之後伊即不曾使用
    及見過該提款卡。嗣後98年端午節期間伊至高雄過節時，林
    有智告訴伊提款卡遺失，伊遂於端午節過後回臺東時才與男
    友林有智去銀行辦理掛失以及補發新卡，然此時銀行告知伊
    前揭帳戶已被盜用並報警，並要伊至警局製作筆錄。而伊於
    警、偵訊時擔心表明有將系爭帳戶提款卡交給男友使用會有
    觸法情事，遂隱瞞此一事實，僅於問明林有智相關之遺失情
    節後，隨即向檢、警供稱該卡為伊一人使用及轉述遺失情事
    ，待至臺南審訊後，伊覺得應當實話實說，才會翻異前揭警
    、偵供述，實則伊不曾將系爭帳戶提款卡交給犯罪集團之人
    使用，更不知悉男友林有智如何遺失提款卡等語。
四、本院查：
（一）被告陳蕙美於97年12月12日向第一商業銀行台東分行申請
      帳號00000000000之帳戶存摺及提款卡使用，因被害人程
      立翔於98年5月21日受真實姓名年籍不詳之成年男子「勝
      哥」之恫嚇致心生畏懼，匯款3千元至系爭帳戶，因「勝
      哥」復致電要求再行匯款，被害人程立翔遂報警處理，嗣
      被告於98年6月1日向銀行掛失提款卡及申請補發，銀行行
      員告知系爭帳戶因遭人盜用並已凍結等情，有被告與被害
      人即證人程立翔於警詢、偵訊時之陳述，第一商業銀行印
      鑑卡、統一編號偽造變造通報資料查詢、金融機構遭歹徒
      詐騙案件通報單、交易明細紀錄、存摺封面及內頁影本、
      匯款收據、臺南市警察局第五分局實踐派出所受理詐騙帳
      戶通報警示簡便格式表、內政部警政署反詐騙諮詢專線紀
      錄表等各1份附卷可參，則被告所有系爭帳戶遭「勝哥」
      等人做為恐嚇取財之工具，被害人程立翔依其指示匯款進
      入系爭帳戶等情，堪認為真實。
（二）次查，被告開設系爭帳戶後，隨即申辦提款卡，並以男友
      林有智之生日（民國60年6月18日生），即「600618」號
      為該提款卡之密碼，並於同年月底或98年1月初間，以口
      頭告知密碼方式，交付系爭帳戶之提款卡予其男友林有智
      使用等情，業據證人即被告男友林有智於本院審理時結證
      明確（見本院卷第69頁），證人林有智並證稱：因伊本身
      為卡奴，信用破產，沒有辦法再辦理開戶，且怕錢若匯入
      自己前揭帳戶，會被銀行抵銷，領不出來，才會要求同居
      女友即被告幫忙開設一個帳戶供伊使用，想要藉此存一點
      錢或方便伊兄匯款入帳使用。而伊當時因工作為卡車司機
      都居住在高雄鳳山市，所以便將提款卡帶至鳳山使用。嗣
      後因沒錢付房租，向伊兄借款5,000元並要求其匯入系爭
      帳戶，伊遂逐次分批提領使用，然伊記得前揭款項提領剩
      1,000元時，突然發現該提款卡遺失，伊認為應該是98 年
      5月19日伊至鳳山市場買東西並提領部分款項後才遺失等
      語（見本院卷第40、41、69頁）。嗣經本院向第一商業銀
      行台東分行函詢系爭帳戶使用情事並交易明細資料後，亦
      察覺系爭帳戶於97年12月12日以1,000元現金開立後，同
      年月16日隨即經使用人於第一商銀台東分行以提款卡至提
      款機作業方式將開戶現金全數提領；嗣於98年3月5日系爭
      帳戶使用人另以無摺存款方式在該行台東分行存入現金
      500元；惟該帳戶98年5月8日另經他人於該行台北總行營
      業部自動櫃員機存入現金5,000元，爾後該筆5,000元即分
      批於同年月11日、19日、20日以1,000元、2,500元、
      1,000元、1,000元均共同在第一商銀鳳山分行自動櫃員機
      提領完畢等事實，有該行台東分行99年11月9日（99）一
      台東字第158號函及其附件、本院公文電話紀錄二紙在卷
      可證，經核與證人林有智前揭供證情節大致相符（雖證人
      林有智否認系爭帳戶內關於98年5月19日在同一分行之提
      款機提領1,000元及同年月20日提領1,000元係其所為），
      反觀被告所持有之系爭帳戶存摺，除其開戶所存入之
      1,000元記載外，其餘均為空白一節，亦有被告提出存摺
      影本一份附於警卷（見警卷第14-15頁）可稽，並經第一
      商銀台東分行明白表示系爭帳戶自開戶後從未利用存簿進
      行存款、提款、匯款等動作等語，復有該行前揭函文第六
      點可佐（見本院卷第54頁）。此外，被告為卑南族原住民
      ，住所常設於臺東縣，未曾遷離台東至他地居住等情，有
      卷附被告所提戶籍謄本一份可證，反觀證人林有智之居所
      地址係高雄縣鳳山市灣頭南巷21弄1號，平日活動範圍為
      高雄縣鳳山市，交往模式是由林有智到臺東找被告，或由
      被告到高雄找林有智，雙方並未同居一處，由交易明細及
      兩人之住居所地可知，提款卡之使用紀錄多在鳳山，被告
      係在臺東工作生活，很少到鳳山，反而是林有智工作生活
      地點均在鳳山，若提款卡係被告使用，顯不可能有於98年
      5月11日星期一上午10時55分、98年5月19日星期二上午9
      時42分在第一商銀鳳山分行提款之紀錄。且被告及證人林
      有智亦均稱98年5月8日匯入之5000元為林有智之哥哥匯給
      林有智繳房租的，依常情言之，一般人若要求他人匯款給
      自己時，多係指定匯入有管理使用權之帳戶，以免遭人盜
      領或領不到錢，而證人林有智既要求兄長將錢匯入被告名
      義之系爭帳戶，定是對於帳戶有一定之管理使用權限，例
      如持有提款卡或是隨時可要求被告將錢提領出來，匯入之
      款項既然是用以繳納房租，自有一定之繳納期限，而被告
      與證人林有智平常分居兩地，偶爾相聚，若提款卡不在證
      人林有智手上，證人林有智又無其他管道可取得前開款項
      ，若等到被告到鳳山後再將錢交給林有智，顯緩不濟急，
      無法解決證人林有智立即缺錢之窘境。是綜前觀之，被告
      供陳伊於系爭帳戶開戶後不久，即將該帳戶提款卡交由男
      友林有智至高雄鳳山等處行使等語，應非虛構。
（三）雖被告於警詢時供稱：系爭帳戶僅有伊一人使用，並未借
      供他人使用，或將提款卡密碼告知任何人。伊提款卡約在
      98年5月18日在高雄縣鳳山市遺失，且伊並未將提款卡密
      碼寫在提款卡上云云（見警卷第2、5頁）；嗣於檢察官偵
      訊時復陳：申辦系爭帳戶係伊自己要用，想要存錢使用。
      提款卡密碼是600618，是伊男朋友的生日，伊怕忘記有寫
      一張紙放在提款卡的袋子內，伊是到高雄姊姊家，端午節
      要提款發現提款卡不見，當時戶頭還剩一、二千元，伊不
      知要先打電話辦停止，只想說回台東再辦，結果回台東辦
      時，銀行人員告訴伊系爭帳戶已被盜用云云（見偵查卷第
      9至11頁）。惟其至本院審理時則翻異前揭供述，並稱：
      伊前揭警、偵供述確為伊自由陳述，但並不實在，因當時
      以為將提款卡交給男朋友林有智使用會觸法，到法院後才
      想說應當說出實際情形。而伊於警、偵訊所陳內容，並非
      林有智教伊如何敘述，而是伊聽其說明經過後，伊就講成
      是伊自己丟的，伊只是依照男友林有智所說的遺失經過予
      以轉述。且伊負責管理男友林有智之金錢款項，每次林有
      智發薪時，他會連同薪資袋拿給伊處理，只抽取其中一、
      二千元在身上使用，伊也不曾將林有智之薪資存入系爭帳
      戶，當時林有智要求伊開設系爭帳戶，僅說工作上需要，
      伊有將密碼寫在紙條上放在卡袋內，一併交給林有智使用
      云云（見本院卷第66至67頁）。由是觀之，前揭被告所述
      系爭帳戶提款卡約於98年5月18日遺失一節，當即證人林
      有智對被告所述之遺失日期；至伊係遲至98年5月28日至
      同年月31日之端午節假期間始發現遺失情事，應即為證人
      林有智遲至端午假期才將提款卡遺失情形轉知被告。然查
      ，證人林有智於本院審理時先是證稱：因伊與被告向來是
      個人保管個人之金錢款項，由於伊為卡奴，不想一直把錢
      存放在身上，所以才會要求被告開立系爭帳戶讓伊方便存
      款到銀行帳戶內，伊並怕忘記提款卡密碼，就將密碼寫在
      提款卡上，伊每次存款都是去銀行櫃臺臨櫃用無摺存款，
      最後一次是98年5月間存入一筆現款5,000元，伊都是用到
      沒錢後才再去存錢，且伊大約只領1000元，等花到沒錢時
      才再去領錢使用。而伊係於98年5月19日上午提領一筆2,5
      00元現款後，直至當日晚間才發現提款卡不見，伊隨即於
      翌日即98年5月20日電話告知被告要其辦理掛失，但被告
      回說農忙沒空前去銀行辦理，伊才說那等他回台東後再辦
      云云（見本院卷第42至43頁）；然證人林有智嗣後又於本
      院改稱：伊拿到系爭帳戶提款卡後，不曾利用該帳戶辦理
      存款，僅有伊向伊兄借貸5,000元所匯入之款項一筆而已
      ，伊是將該5,000元分批領出，只剩壹仟元還未領出時才
      發現提款卡遺失，因為提款卡密碼是伊生日，伊並沒有將
      密碼寫在提款卡上，且被告交付提款卡與伊時，是以口頭
      告知，並沒有另外寫一張密碼紙條云云，不僅與被告前揭
      本院供述情節不符，更數度變異自己之證述內容。設若證
      人林有智央請被告開立系爭帳戶係為供自己存錢使用，何
      以至其所稱遺失時日（98年5月19日）為止，系爭帳戶僅
      有一筆500元及另筆匯款5000元入帳？又證人林有智如其
      所述使用系爭帳戶相當節制並省吃儉用，何以帳戶還有其
      兄存款2000元迄未領出之際，卻完全不著急前揭款項可能
      遭人盜領而應儘速去電銀行辦理掛失（非必本人親自為之
      ，更何況證人林有智既為卡奴，對其現有存款勢必錙銖必
      較，焉有可能放任他人盜領？）？且觀諸系爭帳戶存入款
      項很少，證人林有智證述提領次數僅有二次，則至其發現
      提款卡遺失時，何以對該帳戶還剩多少款項竟能前後陳述
      不一？然觀諸系爭帳戶於98年5月8日匯入之5,000元，均
      分批在同年月11日、19日、20日，在同一分行提款機辦理
      提款作業而提領殆盡，隨後系爭帳戶即密集於同年月20
      日至22日間有來自不同分行乃至不同金融機構之匯款入帳
      ，且均於匯款當日隨即提領一空（見第一商銀台東分行前
      揭函文，本院卷第55頁），再佐諸被告所轉述及證人林有
      智於本院證述情節，顯可知悉證人林有智應係於98年5月
      20日將所有存款提領完畢後，即將該提款卡，連同轉知其
      生日密碼，交付（或販賣）與犯罪集團之人使用，然因基
      於與犯罪集團人員之約定，證人林有智始遲至一、二個禮
      拜後再去辦理掛失。惟證人林有智是否因此涉犯幫助恐嚇
      取財犯行，因此部分非檢察官起訴範圍，本院毋庸審酌，
      謹此敘明。
（四）再查，人頭戶問題在本國固普遍存在，然其用途甚多，諸
      如請領款項、規避稅捐、金融證券商品買賣或其他合法、
      非法財務操作、洗錢、恐嚇取財（如常見之「擄車勒贖」
      、「擄鴿勒贖」）、詐欺取財、賭博（如經營六合彩）、
      重利或常業重利（如地下錢莊），甚至擄人勒贖等各種合
      法、非法用途，而非僅限於恐嚇取財一途。不論直接或間
      接故意，在確認行為人之幫助故意內容時，必須就行為人
      於幫助行為時究係幫助正犯為何種犯罪行為予以認定，而
      非專以事後正犯為何種犯罪行為來反推行為人之幫助故意
      內容。否則，幫助犯之處罰將極為不確定，且亦有違罪刑
      法定主義之原則。就本件言之，被告交付提款卡予證人林
      有智後，其主觀認識就只有借給林有智作為存錢並提款使
      用，並未同意交予林有智以外之人使用，被告與證人林有
      智雖是男女朋友，但就算是同居一屋、相處多年之夫妻父
      子間亦無法對家人之全部生活習慣及財務狀況完全了解，
      更何況被告與林有智僅為正在交往的男友朋友，平日又未
      同居一室，關係及相處上均有一定距離，則被告陳蕙美顯
      無法完全掌握提款卡之使用情形，自不能僅因前揭帳戶遭
      犯罪集團成員利用，即推定被告已事先預見前揭帳戶會遭
      到犯罪集團使用且有幫助他人犯罪之不確定故意。退萬步
      言之，縱認被告有可能和證人林有智合謀將提款卡交予犯
      罪集團成員，仍無法排除提款卡係被告以外之人交付犯罪
      集團成員使用，而被告完全不知情之合理懷疑存在（蓋被
      告至遲於98年1月間即將系爭帳戶提款卡交予證人林有智
      使用，而犯罪集團人員取得使用系爭帳戶時間應係於98年
      5月20日之後，二者時間相差達5月之久，實難遽認被告交
      付提款卡予證人林有智之際，即對證人林有智將於同年5
      月間交付提款卡予犯罪集團人員使用有清楚之認識，並為
      事先之同意授權）。此外，被告並無自證己未犯罪之義務
      ，是檢察官對於起訴之犯罪事實，應負提出證據及說服之
      實質舉證責任。倘其所提出之證據，不足為被告有罪之積
      極證明，或其指出證明之方法，無從說服法院以形成被告
      有罪之心證，基於無罪推定之原則，應給予被告無罪判決
      。本件檢察官並未提出其他積極證據可資證明被告能預見
      提供前述帳戶供犯罪集團成員使用以作為財產犯罪之工具
      ，並基於幫助他人恐嚇取財之不確定故意，將其申設之提
      款卡、密碼供犯罪集團成員作為恐嚇取財犯罪之被害人匯
      款用之帳戶，依前揭法律規定及判例意旨，實難認被告有
      何幫助恐嚇取財之故意存在。
五、綜上所查，本件並無任何積極證據足資證明被告具有幫助「
    勝哥」、「雯欣」等人恐嚇取財之不確定故意，尚難僅憑被
    告將系爭帳戶借予證人林有智使用、被害人程立翔依「勝哥
    」指示將金錢匯入前揭帳戶之行為遽認被告成立幫助恐嚇取
    財罪。此外檢察官未提出其他積極證據，以證明被告有何幫
    助恐嚇取財之犯行，揆諸前述說明，是被告被訴上開罪名不
    能證明，依法應為無罪判決之諭知。至於林有智是否涉及幫
    助恐嚇取財之犯行，應由檢察官另案依法偵辦，附此說明。
據上論斷，應依刑事訴訟法第301條第1項，判決如主文。
本案經檢察官陳尹捷到庭執行職務
中    華    民    國    99    年    12    月    14    日
              刑事第九庭  審判長法  官  林彥君
                                法  官  莊玉熙
                                法  官  周宛瑩
以上正本證明與原本無異。
如不服本判決應於收受本判決後10日內向本院提出上訴書狀，並
應敘述具體理由。其未敘述上訴理由者，應於上訴期間屆滿後20
日內向本院補提理由書狀（均須按他造當事人之人數附繕本）「
切勿逕送上級法院」。
                                書記官  蔡志賢
中    華    民    國    99    年    12    月    14    日

司法院資訊處製作；財團法人民間司法改革基金會備份。
